【裁判字號】    97,金,31
【裁判日期】    981016
【裁判案由】    損害賠償
【裁判全文】
臺灣臺中地方法院民事判決                97年度金字第31號
原      告  丙○○
                    樓
兼  上一人
及  下一人
訴訟代理人  甲○○（即尹鳳慈）.
兼  上二人
訴訟代理人  乙○○
被      告  丁○○
            謝曜嶸（即蔡銘峰）.
            庚○○
            己○○
            辛○○
            聯合生技國際股份有限公司
兼  上一人
法定代理人  戊○○
                    現於臺灣臺中看守所羈押中
上列當事人間請求損害賠償事件，經本院於民國98年10月8日言
詞辯論終結，判決如下：
    主      文
被告應分別連帶付原告丙○○、乙○○、尹鳳慈新臺幣貳佰零貳
萬壹仟捌佰壹拾貳元、壹佰貳拾捌萬陸仟陸佰捌拾玖元、柒萬陸
仟伍佰捌拾玖元，及自民國九十八年八月十四日起至清償日止按
週年利率百分之五計算之利息。
訴訟費用由被告連帶負擔。
本判決於原告丙○○、乙○○、尹鳳慈分別以新臺幣陸拾捌萬元
、肆拾萬元、貳萬陸仟元為被告供擔保後，得假執行。
    事實及理由
壹、程序方面：
一、按不變更訴訟標的，而補充或更正事實上或法律上之陳述者
    ，非為訴之變更或追加，民事訴訟法第256條定有明文。查
    本件原告係以被告違法吸金為由，依據侵權行為之法律關係
    起訴請求被告連帶負賠償責任，先係以被告違反銀行法第29
    條之1之規定為由為其法律上之理由，而未依照違法公平交
    易法第23條部分為其主張，其後始增加該部分之法律主張，
    惟查，原告起訴之事實，乃依據本院95年度金重訴字第22
    64號、96年度金重訴字第1437號刑事判決確定之事實，而該
    判決除認定被告間之行為違反銀行法外，並同時認為被告等
    之行為同時構成違反公平交易法第23條之規定，該部分之事
    實與被告間違法銀行法部分係屬同一基礎事實，是原告事後
    增加該部分之主張，乃補充其法律上之陳述，依上開說明，
    自非屬訴之追加，是原告增加該部分之主張，自不需經被告
    之同意，是被告己○○雖表示不同意，仍無礙於原告之主張
    ，合先敘明。
二、被告經合法通知，均未於最後言詞辯論期日到場，核無民事
    訴訟法第386條各款所列情形，爰依原告聲請，由其一造辯
    論而為判決。
貳、實體方面：
一、原告主張之事實：
  (一)被告戊○○明知同案刑事被告張簡清欽積欠銀行款項債信不
    佳，無法以其名義聲請設立公司，且可預見借用名義（人頭
    ）負責人成立公司，而未加以闡明正常用途，極易被利用作
    為與財產有關之犯罪，竟基於縱若提供其個人名義被利用作
    為遂行張簡清欽違法使用，亦不違背其本意之幫助犯意，於
    民國95年10月間某日，於不詳地點，提供其所有之身分證、
    戶口名簿等資料予張簡清欽申辦公司之用，而容任張簡清欽
    等人使用其名義申請設立公司以遂行違反銀行法及證券交易
    法之犯罪 (詳後）。
  (二)而被告丁○○與同案刑事被告張簡清欽於93年10月間，在臺
    北市松山區○○○路○段130巷9號14樓籌設「聯合生技國際
    股份有限公司」（下稱聯合生技公司，93年11月10日核准設
    立），委由被告戊○○擔任名義上負責人，張簡清欽為執行
    董事、被告丁○○為顧問，並為聯合產業共同經營管理發展
    委員會主任委員（張簡清欽、丁○○均為公司實際負責人）
    ，同案刑事被告陳宏傑為董事、同案刑事被告潘自立擔任總
    經理兼執行長，並為新竹分公司負責人，被告謝曜嶸（原名
    蔡銘峰）擔任副總經理，並為臺中分公司負責人，同案刑事
    被告李徽邑為業務總監，被告己○○擔任財務長，張簡清欽
    、被告丁○○、己○○、謝曜嶸及李徽邑、潘自立，均為被
    告聯合生技公司實際負責業務之人；被告庚○○及同案刑事
    被告陳倩玉、黃財賢、汪建和、辛○○、張昌平、謝華霖則
    自同年10月間起，陸續投資加入被告聯合生技公司。被告聯
    合生技公司於94年1月1日成立聯合產業共同經營管理發展委
    員會（下稱產業委員會），由被告丁○○擔任主任委員，張
    簡清欽、潘自立及被告謝曜嶸擔任常務委員，被告庚○○及
    陳倩玉、李徽邑、汪建和、張昌平陸續擔任監察委員，以監
    督公司之經營發展，黃財賢則為創會委員，關於產業投資，
    委員以上者均有提案權；被告庚○○、辛○○及汪建和、張
    昌平、謝華霖自加入後，均積極招攬會員，李徽邑、張昌平
    並經常上臺講解公司之獎金制度，因績效甚佳，被告庚○○
    及李徽邑、汪建和、辛○○因此升任常務董事，謝華霖則升
    任為董事，其等均為公司之重要參加人。被告聯合生技公司
    之總公司負責各分公司業務推展及整合工作，並將各分公司
    收得會員之資金匯集在總公司，所有資金均由總公司統籌運
    用。被告丁○○、己○○、謝曜嶸、庚○○、辛○○、戊○○及潘自立、李徽邑、陳倩玉、黃財賢、汪建和、張昌平、
    謝華霖等人均明知除法律另有規定外，非依銀行法組織登記
    之銀行，不得經營收受存款業務，亦不得以收受投資或使加
    入為股東或其他名義，向多數人或不特定人收受款項或吸收
    資金，而約定或給付與本金顯不相當之紅利、利息、股息或
    其他報酬；多層次傳銷，其參加人如取得佣金、獎金或其他
    經濟利益，主要係基於介紹他人加入，而非基於其所推廣或
    銷售商品或勞務之合理市價者，不得為之，竟共同基於違反
    上開銀行法、公平交易法之犯意聯絡，自93年10月間起，先
    以多層次傳銷的方法，對外招攬不特定人投資聯合生技公司
    成為會員，再由投資會員憑藉「聯合生技公司階級制度及高
    額獎金發放的誘因，招攬更多不特定人投資聯合生技公司成
    為會員，以迅速壯大組織，再以給付會員與本金顯不相當之
    紅利，作為吸引不特定人投資的手段，而達到違法吸收資金
    的目的，為擴大吸收會員，期間並於94年3月間在臺中巿北
    屯區○○路○段447號31樓成立臺中分公司，於同年6月間，
    在新竹巿光復2段295號23樓之1成立新竹分公司，於同年7
    月間在高雄巿新興區○○○路55號27樓成立高雄總管理處。
  (三)其等以多層次傳銷吸收資金之方式如下：每投資1單位數為
    新臺幣（下同）20240元至22000元（表面上簽訂購買聯合生
    技公司之創業產品套組1組，即上開投資1單位，實則多未領
    得任何商品），13個月（每個月為1期）即回收本金、利息
    ，每投資（或稱購買）1單位，第1個月（即第1期）固定紅
    利為1000元，第2期紅利1200元，第3期利息1400元，第4期
    1600元，第5期1800元，第6期2000元，第7期2200元，第8期
    2400元，第9期2600元，第10期2800元，第11期3000元，第
    12期6000元，第13期7000元（總計35000元），除年利率高
    達60 %以上外，每投資1單位者贈送醬油或酵素1瓶，並向已
    參加投資之會員宣導、鼓勵其等推薦新投資人（吸收會員）
    ，每推薦1投資單位，立即可獲得2000元推薦獎金，又若推
    薦2單位以上可分左、右2線，當左、右2線各有1單位對碰時
    ，又可領對碰推薦獎金1000元（舉例：若甲1次推薦2單位，
    除可領得推薦獎金4000元外，該2單位又分成左、右線各1
    單位，而該左、右線均有1單位碰在一起，又可領得對碰獎
    金1000元，故一次推薦2單位共可領得推薦獎金5000元）。
    ，另設有「領袖分紅」之獎金制度，在聘階「經理」職中，
    以所推薦之左、右2線各50單位，即晉升為經理，經理每單
    位提撥700元為紅利，又所推薦左、右2線各培養1位經理者
    ，聘階為「協理」，協理分紅每單位再提撥300元，又所推
    薦左、右2線各培養1位協理者，聘階為「督導」，又所推薦
    左、右2線各培養1位督導者，聘階為「總監」，又所推薦左
    、右2線各培養1位總監者，聘階為「董事」，又所推薦左、
    右2線各培養1位董事者，聘階為「常董」層次越高分紅越多
    ，並製作紅利細目作帳匯款予各層級幹部及會員，用後期之
    收款充作前期會員之紅利之方式，繼續吸引投資大眾，以此
    高獎金拉攏會員吸收會員，故能迅速擴展參與之投資人，且
    於北、中、南均設立分公司；其等招攬手法除上開高報酬率
    外，對於有意加入之不特定人前來公司後，以召開說明會、
    播放影片等方式而為誇大之說明與介紹，及以印製海報廣為
    宣傳、架設網站（網址：www.ubli fe.com.tw/;www.body16
    8.idv.tw/;104info.com.com.tw/comp/0 0000000000.htm）
    等方式，連續對不特定之人宣稱：聯合生技公司投資種植蘭
    花、生產醬油、投資大陸酒廠等事業，獲利極佳等語，每月
    並舉辦晉升會及以遊覽車接送之方式，帶同投資者參觀南投
    縣草屯鎮○○路465號黃耀德所經營之蝴蝶蘭組織栽培場，
    及雲林縣古坑鄉○○段412-2地號鄒年淦所經營之駝鳥園，
    並向投資人宣稱該蘭花園為聯合生技公司所經營、投資，使
    投資人誤信聯合生技公司具高獲利能力。又聯合生技總公司
    及各分公司，以上開高達60%以上之利率鼓勵投資人至金融
    機構貸款，以利於賺取其中利率之差額，致多數之投資人均
    透過其上線或陳倩玉等人介紹，至金融機構貸款，而陳倩玉
    等人即從中賺取仲介服務費1%至8%費用，且鼓勵投資人以刷
    卡方式，透過遠弘科技股份有限公司、數碼網路科技股份有
    限公司代刷之金流服務，刷購聯合生技公司之創業產品套組
    （1組即上開投資單位1單位）。合計招攬會員約5562人，吸
    金金額約545,606,400元。
  (四)原告丙○○於被告聯合生技成立公司後，分別於94年6月30
    日以自己名義購買1單位，以訴外人黃翔志名義購買50單位
    ，用訴外人謝惠嬋名義購買50單位，再以林建志名義購買17
    單位，每單位均為22,000元，合計2,596,000元；原告乙○○責於同日以自己名義購買1單位，以訴外人卓北巡名義購
    買50單位，再以訴外人林建志名義購買33單位，每單位亦為
    22,000元，合計1,848,000元；原告尹鳳慈則以自己名義購
    買5單位，每單位亦為22,000元，合計110,000元。原告丙○○、乙○○、尹鳳慈三人投資後，分別僅領回本金及獎金
    574,188元、561,311元、33,411元，分別尚損失2,021,812
    元、1,286,689元、76,589元，被告違法銀行法及公平交易
    法之行為違反保護他人之規定，故依據共同侵權行為之法律
    關係提起本件訴訟，並聲明：（1）被告應連帶給付原告丙○○2,021,812元、原告乙○○1,286,689元、尹鳳慈76,589
    元，及均自起訴狀繕本送達最後被告翌日起至清償日止，按
    週年利率百分之5計算之利息。（2）願供擔保請准宣告假執
    行。
二、被告抗辯部分：
  (一)被告己○○抗辯：原告丙○○投資金額僅11萬元，亦取回本
    金13,000元及獎金5萬元，剩餘損失47,000元，且其僅係受
    雇被告聯合公司擔任會計，被告聯合公司有派人出來談和解
    ，原告可向渠等洽談和解事宜等語，並聲明：駁回原告之訴
    。
  (二)被告謝曜榮則以其覺得原告請求金額有誤等語資為抗辯。
  (三)被告辛○○則表示待被告己○○核對出資料後再表示意見等
    語。
  (四)被告聯合生技公司及戊○○則於言詞辯論期日表示同意原告
    訴之聲明之請求及所依據之法律關係主張。
  (五)其餘被告未於言詞辯論期日到場，亦未提出書狀作何聲明或
    陳述以供本院審酌。
三、得心證之理由：
  (一)原告主張關於事實，除引用本院95年度金重訴字第2264、14
    37號刑事判決書外，另提出產業共同發展合約書、會員申請
    書、彰化銀行活期儲蓄存款存摺明細、國泰世華銀行存款存
    摺明細、存款憑條、中國信託銀行股份有限公司存款存摺明
    細、台新國際商業銀行繳息卡、明台產物保險股份有限公司
    消費者貸款信用保險保險證明書暨收據、台新銀行文心分行
    活期儲蓄存款資料、臺北富邦銀行電子帳單、對帳單查詢、
    新竹國際商業銀行放款通知函、及存款存摺明細、匯款副通
    知書、匯款申請書、合作金庫活期儲蓄存款存摺明細等為證
    ，可信為真，被告己○○抗辯原告丙○○投資金額僅11萬元
    ，亦取回本金13,000元及獎金5萬元，剩餘損失47,000元云
    云，與上開證據所示不符，尚難採信。又其餘被告經合法通
    知，既未於言詞辯論期日到場，亦未提出書狀作何聲明或陳
    述以供審酌，本院依調查之結果，堪認為原告主張之事實為
    真正（至於本件被告聯合生技公司及戊○○雖對原告訴之聲
    明之請求及所依據之法律關係表示為認諾，然該行為不利於
    其他共同被告，故效力難及於全體共有人）。
  (二)次按數人共同不法侵害他人之權利者，連帶負損害賠償責任
    ﹔不能知其中孰為加害人者，亦同。造意人及幫助人，視為
    共同行為人。民法第185條定有明文，又犯罪同時侵害國家
    社會及個人法益者，其被侵害之個人自不失為因犯罪而直接
    受損害之人，應仍得依刑事訴訟法第487條之規定，於刑事
    訴訟程序附帶提起民事訴訟，對於被告及依民法負賠償責任
    之人，請求回復其損害。本件被告等人參與聯合生技公司違
    反銀行法第29條之1及公平交易法第23條之規定，並經本院
    刑事庭依銀行法第125條第1項、公平交易法第35條第2項處
    其罪刑，原告既因被告聯合生技公司違反公平交易法之規定
    ，而受有損害，自得依據公平交易法第31條之規定，請求損
    害賠償，又被告等人分別以直接參與或幫助之情形，參與本
    件侵權行為，依上開說明自應負連帶賠償之責，被告己○○
    抗辯其僅係受雇被告聯合公司擔任會計，不應負責云云，應
    非可採。
  (三)綜上所述，原告三人依據共同侵權行為之法律關係請求被告
    分別連帶給付原告丙○○2,021,812元、原告乙○○1,286,
    689元、尹鳳慈76,589元，及均自起訴狀繕本送達最後被告
    翌日（即98年8月14日）起至清償日止，按週年利率百分之5
    計算之利息，為有理由，應予准許。
四、原告陳明願供擔保聲請宣告假執行，經核與法律規定相符，
    爰酌定相當擔保金額准許之。
五、訴訟費用負擔之依據：民事訴訟法第85條第2項。
中    華    民    國    98    年    10    月    16    日
                  民事第三庭    法  官  許石慶
正本係照原本作成。
如對本判決上訴，須於判決送達後20日內向本院提出上訴狀。
中    華    民    國    98    年    10    月    19    日
                                書記官


司法院資訊處製作；財團法人民間司法改革基金會備份。
